【裁判字號】    91,家上更(一),2
【裁判日期】    920402
【裁判案由】    離婚
【裁判全文】
臺灣高等法院臺中分院民事判決  九十一年度家上更(一)字第二號
      上  訴  人  丙○○
      訴訟代理人  洪嘉鴻律師
      複  代理人  鄭晃奇律師
      被  上訴人  乙○○
      訴訟代理人  邱寶弘律師
      複  代理人  蔣志明律師
右當事人間離婚事件，上訴人對於中華民國八十九年五月十九日臺灣臺中地方法院八
十八年婚字第五○三號第一審判決提起上訴，本院判決後，經最高法院發回更審，本
院判決如左：
      主      文
原判決廢棄。
被上訴人於第一審之訴駁回。
第一、二審及發回前第三審訴訟費用由被上訴人負擔。
        事實理由
一、被上訴人於原審起訴主張：兩造於八十一年七月七日結婚，婚後育有一子薛舜澤
    。上訴人分別於八十六年九月十七日及八十八年二月十二日因細故將伊打傷，伊
    自有遭受上訴人身體上不堪同居虐待之情形。又上訴人之個性剛烈，脾氣暴躁，
    稍有不如意，即口出惡言，破口大罵，甚對於伊年近八旬之母親，亦不例外，伊
    實受有上訴人精神上不堪同居虐待。且上訴人更誣指伊母親對其傷害，而提出傷
    害告訴，伊無法制止上訴人對母親作出非理性之舉動，身心實承受非常大之刺激
    與打擊。又上訴人於八十六年十二月四日回娘家居住後，迄今已二年四個月，雙
    方已長時間未共同生活，兩造間已無任何感情基礎或夫妻情份，一有交談，則以
    爭吵收場，甚以存證信函為兩造交流之方式，所維繫者不過為形式之婚姻。期間
    上訴人並未有何與伊返家團圓之意思，直至伊提出本件訴訟，上訴人方又訛稱願
    返家，惟伊依約前往接回，卻遭上訴人之親友羞辱，足見上訴人已無維繫婚姻之
    意思，兩造間有重大事由，難以維持婚姻。為此依民法第一千零五十二條第一項
    第三、四、五款、第一千零五十二條第二項規定，求為准予裁判離婚暨兩造所生
    之子薛舜澤權利義務之行使或負擔交由被上訴人任之判決。原審判准兩造離婚，
    且兩造所生未成年子女薛舜澤之權利義務由兩造共同行使或負擔，上訴人提起上
    訴，被上訴人答辯聲明，求為判決：上訴駁回。
二、上訴人則以：伊於婚後即盡心盡力服侍被上訴人及其母薛沈來有，於八十六年十
    二月三日，被上訴人因細故與上訴人發生爭執，竟夥同其母共同連續二度出手毆
    打上訴人，致上訴人受有頭部多處瘀傷，上訴人忍無可忍，乃向台中縣警察局烏
    日分局報案，並經台灣台中地方法院檢察署偵查，惟伊思及家庭和樂，乃撤回對
    其等之傷害告訴，詎被上訴人反誣指上訴人對其威脅、恐嚇、推打，對其母惡言
    相向。又伊未有何企圖燒掉房屋之行為，並經檢察官之不起訴處分書在案；又被
    上訴人稱受不堪同居之虐待，惟伊自八十六年十二月初迄今均與被上訴人分居，
    殊難想像伊在分居期間如何對被上訴人為不堪同居之虐待。另被上訴人實無誠意
    親自前往伊目前之住處，帶伊回家，參酌被上訴人始終不請求履行同居，足證係
    被上訴人片面無意維持該婚姻，單方面請求離婚，實無理由。又伊於八十九年四
    月二十三日已回被上訴人之住處居住，因被上訴人禁止伊居住其宅而向警方報案
    ，警方擔心出事而制止伊續住，致伊無法回被上訴人住處居住。且伊目前有良好
    、正當職業及經濟狀況，伊並獲得父母，兄弟之支持，有豐富的資源，足以提供
    良好生活之環境、完善之照顧及教育薛舜澤，又三歲幼童亟需母親的照顧與愛護
    ，以子女利益計，益證兩造所生之幼子薛舜澤由伊監護為佳等語，資為抗辯。原
    審判決如前述，上訴人提起上訴，聲明求為判決：(一)原判決廢棄；(二)被上訴人在
    第一審之訴駁回。
三、被上訴人主張：兩造於八十一年七月七日結婚，婚後育有一子薛舜澤。上訴人分
    別於八十六年九月十七日及八十八年二月十二日因細故將伊打傷等情，業據其提
    出戶籍謄本及診斷書影本二紙為證，上訴人對於上開書證之真正並不爭執，惟否
    認有於八十六年九月十七日打傷被上訴人，並辯稱該八十八年二月十二日之傷害
    係偶因為小孩監護而爭執引起等語；查被上訴人於八十六年九月十七日所受傷害
    為雙手上臂皮下瘀血，有診斷証明書影本一紙可稽（見原審卷十三頁），從上開
    傷勢觀之，並非嚴重，且其開具日期係在八十八年六月十九日，甫於本件起訴前
    ，斯時上訴人尚未離家，殊難想像被上訴人會為本件訴訟預作準備，捏造傷勢作
    為訴訟之用，上訴人空言否認，不足為取，被上訴人此部分之主張堪信為真實。
    又被上訴人主張上訴人辱罵被上訴人母親嫁二個先生，並與兒子同居等情，惟為
    上訴人所否認，並辯稱：伊婆婆有重聽，可能聽錯話，因半夜當時小孩生病，而
    找不到被上訴人，所以敲門，僅是言我不知道我先生與誰同居，沒有辱罵婆婆等
    語置辯。查證人薛沈來有固於本院（見本院卷五七頁）及原審（見原審卷五二頁
    ）證稱上訴人辱罵伊嫁二個先生，並與兒子同居等情，然證人薛沈來有既為被上
    訴人之母親，犢子情深，其證詞難免偏頗，已難採信，況其與上訴人交惡（按證
    人甲○○與上訴人曾回家，證人薛沈來有甫見面即質問上訴人回來做什麼，見本
    院卷六九頁），且係民國十一年五月廿四日生，年已八十歲，於本院受命法官調
    查時確有重聽情形，是否聽錯上訴人之言詞，不無可能，被上訴人此部分之主張
    ，自不足取。
四、按民法第一千零五十二條第三款所謂不堪同居之虐待，係指予以身體上或精神上
    不可忍受之痛苦，致不堪繼續同居者而言，如非客觀的已達於此程度，不容夫妻
    之一方，以主觀之見解，任意請求與他方離婚（最高法院三四年上字第三九六八
    號），而究竟是否已達不堪同居之虐待，須以夫妻之一方是否使他方身體上或精
    神上受有不可忍受之痛苦？有無侵害他方之人格尊嚴與人身安全？其夫妻間之誠
    摯基礎已否動搖為斷。故夫妻間偶爾失和毆打他方，致令受有微傷，如按其情形
    尚難認為不堪同居之虐待者，不得認他方之請求離婚為有正當理由（最高法院二
    十年上字第二三四一號判例參照）。被上訴人主張於八十六年九月十七日及八十
    八年二月十二日因細故遭上訴人傷害，另於八十六年十二月三日兩造又因細故爭
    吵，遂進而拉扯，上訴人忿而於住處後院焚燒報紙，企圖燒掉房屋，並進而控告
    被上訴人涉嫌傷害，誣指年近八旬之被上訴人之母亦涉傷害，試想，一個年紀大
    又行動緩慢之老人如何去傷害身強力壯之年輕人，身心如何能承受如此之刺激和
    打擊？上訴人之個性剛烈，脾氣暴躁，稍有不如意，即口出惡言，破口大罵，甚
    至對於被上訴人年近八旬之母親，亦不例外。被上訴人實受有上訴人精神上不堪
    同居虐待之情形云云，惟查被上訴人不能證明上訴人有辱罵被上訴人母親之事實
    ，已如前述，且上訴人並未與被上訴人母親共同生活在一起，為兩造所不爭執，
    而被上訴人主張八十六年九月十日傷害，依其起訴狀所載為「八十六年九月十日
    上訴人再度因細故負氣帶著薛舜澤回娘家，被上訴人於八十六年九月十七日偕同
    母親、表嫂至上訴人娘家欲接回母子，仍遭上訴人冷嘲熱諷，因而再生爭執，上
    訴人進而推被上訴人，兩造因而相互拉扯，被上訴人因而受有瘀血等傷害。又上
    訴人自八十六年十二月四日回娘家後‧‧‧，八十八年舊曆年正好輪到被上訴人
    照顧薛舜澤，薛舜澤本應留於被上訴人家中一起過年，詎料，於八十八年二月十
    二日至被上訴人家中要小孩，並將小孩強行抱走，兩造因而於家門口相互拉扯，
    致被上訴人受有臉部抓傷，左手前臂抓傷及右手背抓傷多處等傷害。」，查被上
    訴人於八十六年九月十七日傷害為雙手上臂皮下瘀血，而依上訴人所言相互拉扯
    ，且兩造事後亦共同生活在一起，是夫妻間偶爾失和毆打他方，致令受有微傷，
    揆諸上開說明，尚難認為不堪同居之虐待；另於八十八年二月十二日所發生之傷
    害事實，惟兩造當時並未同居在一起，且偶因為兩造之稚子監護而引起，其臉部
    抓傷，左手前臂抓傷及右手背抓傷多處，情節、傷勢亦非嚴重，亦難認為已經達
    到不堪同居之虐待之程度；至於上訴人固向台灣台中地方法院檢察署檢察官指訴
    上訴人及母親傷害，惟其所述，並非不實，更不得指對於被上訴人為虐待，是被
    上訴人於原審最後言詞辯論時追加依民法第一千零五十二條第一項第四款及起訴
    時主張依該條項第三款訴判決離婚，均非有理由。
五、被上訴人繼主張：上訴人分別於八十六年九月十七日及八十八年二月十二日因細
    故將被上訴人打傷，復對婆婆口出惡言：「與兒子同居」、「嫁兩個丈夫」等等
    ，致令身為人子之被上訴人，身心難以承受。八十六年十二月三日兩造又因細故
    爭吵，遂進而拉扯，上訴人忿而於住處後院焚燒報紙，企圖燒掉房屋，並進而控
    告被上訴人涉嫌傷害，誣指年近八旬之被上訴人之母亦涉傷害。又上訴人於八十
    六年十二月四日回娘家居住後，迄今已二年四個月，雙方已長時間未共同生活，
    兩造間已無任何感情基礎或夫妻情份，一有交談，則以爭吵收場，甚以存證信函
    為兩造交流之方式，所維繫者不過為形式之婚姻。期間上訴人並未有何與伊返家
    團圓之意思，直至伊提出本件訴訟，上訴人方又訛稱願返家，惟伊依約前往接回
    ，卻遭上訴人之親友羞辱，足見上訴人已無維繫婚姻之意思，兩造間有重大事由
    ，難以維持婚姻，為此依民法第一千零五十二條第二項請求離婚等情，經查：
    (一)據被上訴人於本院陳稱：「我（指被上訴人）是帶小孩先上樓睡，等上訴人上
      來後我再到中間那間睡，睡到第二天早上再回來處理自己的早餐，我媽媽知道
      ，因為那一段時間我們已經常常在冷戰了，當時她都認為她全部是對的，沒有
      什麼反應，她反應大概過去我媽媽嫁二個丈夫，另外就是與兒子同居，如果
      以後我媽媽生病就都不管她，這個樣子維持有一段時間，這段期間也有一直在
      吵架。」等情（見本院卷一三四頁），按夫妻共同生活，原以誠摯相愛為基礎
      ，立於兩相平等地位，相互維持人性之尊嚴，互諒互信，以維護家庭之和樂。
      在同一家庭環境成長之父母、兄弟姐妹間意見亦難免磨擦，何況是來自不同家
      庭環境成長之夫妻？兩造既結為連理，本應互相扶持，縱有意見不一而冷戰，
      亦應理性溝通才是，然被上訴人卻在兩造冷戰時，於睡眠時間，離開夫妻共同
      臥室獨自至另一房屋就寢，已先違背夫妻共同扶持之義。
    (二)被上訴人於八十六年十二月三日晚間廿一時廿分許，在兩造居住之台中縣大肚
      鄉○○村○○街一九號房屋後面空地，發現上訴人燃燒報紙及其他物品，乃向
      警方報案告訴上訴人觸犯公共危險罪，警方據報至現場察看，確有些許報紙及
      文件，警方當晚乃請兩造製作調查筆錄。其後，於翌日（四日）中午十二時三
      十分，上訴人向警方報案稱前日晚上遭被上訴人及其母親毆打，指稱：（警方
      問：乙○○及薛沈來有兩人為何打妳？用何物品打妳？）第一次因屋內照明不
      足（客廳跟廚房）我麻煩我丈夫乙○○之大哥過來我現住地幫我查看，剛好我
      丈夫乙○○返家看到（因我先生限制我點燈），生氣就罵我並且出手打我，所
      打的位置不定，第二次是因為我在現住地所買的家具（椅子），我先生趁我不
      在家搬到我婆婆住的地方（即同住處之隔壁福華街十九號），我發現後要拿回
      來，我婆婆薛沈來有不肯，即出手打我的臉頰，並且推我至肩膀、手臂撞到車
      子且受傷，並且辱罵我女性生殖器官等難聽的話。第三次是因我婆婆薛沈來有
      向我丈夫乙○○說家具被我拿回來，我丈夫很生氣，四處找我，在對面的鄰居
      家找到我，並且壓住我脖子硬拉我回到我的現住地，說我一、二樓均點燈，並
      且說椅子是他買的，即出手打我全身，我想反擊，（因我手抱小孩倒在地上怕
      小孩受到傷害）可是我婆婆薛沈來有壓住我肩膀並口稱「給她死」，並且打完
      後叫我改嫁，罵我不要臉，還住在這裡，並提出多處瘀青紅斑之診斷証明書一
      紙為證。嗣檢察官於八十七年五月廿二日下午開庭偵查，被上訴人亦陳稱：「
      （檢察官問：同一天晚上，你在家中打他？）我有抓她，那天晚上八點左右，
      我上課回來，她開了所有家中之燈光，我生氣了，就到我家對門把她抓回來，
      她一直掙扎，我抓住她的手，拉她回家，她卻大喊，並說：『打死人了』‧‧
      ‧喊給別人聽，我就抓住她的手，用另一手嗚住她嘴，但沒有打她的身體，我
      為了抓住她，只有用手抓過她的後頸，絕沒有如她所稱：『掐她的脖子』。」
      等語，其後，上訴人在其選任辯護人之勸解，撤回傷害之告訴，檢察官乃以此
      而對被上訴人及母親薛沈來有為不起訴處分，並以上訴人在點火後，在場警戒
      且現場燃燒範圍小，火源小，且水泥地面無明顯焦黑痕跡，無致公共危險之情
      況而處分不起訴，以上事實經本院調取台灣台中地方法院檢察署八十七年度偵
      字第九○八九號全卷核閱無訛，並為兩造不爭執。是上訴人因清理而燃燒報紙
      及文件，遭被上訴人向警方指訴觸犯公共危險罪；又僅因上訴人開家中所有之
      燈，竟觸怒被上訴人，不顧上訴人情面，至家對門把上訴人抓回，與上訴人所
      言限制點燈怒而遭傷害之情形相吻合，並參以證人薛沈來有在本院調查中承認
      有打上訴人一巴掌，上訴人因而返回娘家（見本院卷五七頁），堪認上訴人上
      開所指非虛。基上，上訴人之返回娘家，不履行同居義務，非無正當理由。又
      被上訴人偶因細故即發怒，則兩造縱有爭吵、冷戰，俗云一巴掌不響，或上訴
      人有過失，然豈能完全歸責上訴人？至於被上訴人在爭吵縱有哭泣，亦屬被上
      訴人個性問題，要難指為上訴人之不是。
    (三)上訴人自八十六年十二月四日離家後，兩造即分居迄今，被上訴人主張上訴人
      未有與被上訴人返家團圓之意思，上訴人確實已無與被上訴人維繫婚姻之意思
      ，其不願與被上訴人履行同居之義務云云，惟上訴人抗辯被上訴人無意讓上訴
      人回被上訴人住處居住，對婚姻應負最大責任等語。查被上訴人於原審中固稱
      曾偕同母親二次接上訴人回家而未果（見原審卷六八頁第一行）等語，被上訴
      人卻稱分居至今未帶上訴人返家（見同上卷七十頁），或稱被上訴人幌了一下
      就離開，無意帶上訴人回家（原審卷一二七頁），兩造各執一詞，然參以被上
      訴人在原審亦承認因上訴人趁被上訴人上班時，進入屋內將小孩衣物用具帶走
      ，被上訴人遂更換鎖匙等語（見原審卷六七頁）；嗣經原審勸諭，被上訴人於
      八十八年九月八日前往上訴人處欲接回家然未果，上訴人主張係被上訴人無意
      讓上訴人回被上訴人住處居住，並提出被上訴人親筆書證影本一紙為證（見原
      審卷七七頁），被上訴人稱該書證是遭上訴人之親友一、二十人指摘及辱罵被
      迫而立，非出於真意等語，衡情被上訴人既為技術學院之教授，非無知識之人
      ，苟非出為環境所迫，焉會簽立如此窘迫之書據？被上訴人所辯，當非子虛，
      惟亦不能證明係出自上訴人之授意，自不能單憑親筆書證認為被上訴人無意接
      回同居之意思。但嗣後上訴人於八十九年四月二十三日回被上訴人之住處，因
      被上訴人禁止且向警方報案，以致上訴人無法回被上訴人住處居住等情，業據
      證人林家誼於原審結證明確（見原審卷一二七頁），再參酌被上訴人始終未催
      告上訴人返家及請求同居之訴，並在本院審理中，經受命法官多次勸解，被上
      訴人始終堅持離婚，益見本件係被上訴人無意讓上訴人回被上訴人之住處居住
      甚明，被上訴人主張上訴人不願與其履行同居，不足採信甚明。並參酌前開理
      由，則被上訴人於原審最後言詞辯論時，再追加主張依民法第一千零五十二條
      第一項第五款為由，訴請判決離婚亦非有理。
    (四)又被上訴人主張上訴人於八十六年十二月四日回娘家居住迄今，兩造已不再聯
      絡，並以存證信函方式為兩造交流之方式情事，亦有被上訴人提出上訴人寄予
      被上訴人之存證信函影本一份附卷為證（見原審卷十六頁），固為上訴人所不
      爭執真正，惟據上開存證信函內容所記載，係因補繳八十六年度所得稅，上訴
      人屢次以電話通知被上訴人仍不出面處理，上訴人特用存證信函通知被上訴人
      處理，是被上訴人既自承收入較上訴人收入優渥（見本院卷一二五頁），理應
      由其負擔八十六度所得稅，經上訴人屢次以電話通知被上訴人處理而未果，上
      訴人非不可先行繳納事後再處理，雖稍有疏失，然其咎終在被上訴人自己，其
      可責性較上訴人為大。
六、按七十四年六月三日修正公布之民法第一千零五十二條增列第二項規定「有前項
    以外之重大事由，難以維持婚姻者，夫妻之一方得請求離婚。但其事由應由夫妻
    之一方負責者，僅他方得請求離婚」。該但書部分參照修正理由說明，係為求公
    允始增設該但書之規定。故難以維持婚姻之重大事由，夫妻雙方均須負責時，應
    比較衡量雙方之有責程度，僅責任較輕之一方，得向責任較重之他方請求離婚，
    如雙方之有責程度相同，則雙方均得請求離婚，始符公平（最高法院九十年度台
    上字第八○四號判決、八十九年度台上字第二三一六號判決及本件最高法院發回
    要旨參照）。基上，被上訴人因細故與上訴人摩擦發生冷戰，先違背夫妻共同扶
    持之義，於睡眠時間，離開夫妻共同臥室獨自至另一房屋就寢。其後，發現上訴
    人在住處燃燒報紙及其他物品，雖上訴人有不是之處，然被上訴人未設法熄滅，
    乃逕向警方報案告訴上訴人觸犯公共危險罪；隨後上訴人開家中所有之燈，竟觸
    怒被上訴人，不顧上訴人情面，至家對門把上訴人抓回，並因此傷害上訴人，上
    訴人並憤而返回娘家，被上訴人就其事由，顯有過失。上訴人返回娘家後，被上
    訴人復未檢討其究竟，誠懇前往迎接被上訴人回家以解決，惟被上訴人未催告上
    訴人履行同居，即逕行訴請離婚，其間兩造因兩造之稚兒監護爭執，上訴人傷害
    被上訴人自有不是之處，然綜觀兩造婚姻歷程，被上訴人為兩造婚姻難以維持之
    主要有責者，上訴人之可責性較輕。
七、從而，被上訴人依民法第一千零五十二條第一項第三、四、五款、第一千零五十
    二條第二項規定，請求裁判離婚，非有理由，不能准許，原審所為上訴人敗訴之
    判決，於法尚有未洽，自屬不能維持。上訴論旨指摘原判決不當，求為廢棄改判
    ，非無理由，爰判決如主文所示。至於兩造所生之子薛舜澤之監護，因本院既未
    准離婚，自無庸論究，併予指明。
八、本件事證已臻明確，兩造其餘攻擊防禦方法，與本件判決結果不生影響，無一一
    審究之必要，併此敘明。
據上論結：本件上訴為有理由，依民事訴訟法第四百五十條第一項、第七十八條判決
如主文。
中      華      民      國    九十二    年      四      月      二      日
~B1家事法庭審判長法  官  林陳松
~B2              法  官  李寶堂
~B3              法  官  鄭金龍
右為正本係照原本作成。
如對本判決上訴，須於收受判決送達後二十日內向本院提出上訴書狀，其未表明上訴
理由者，應於提出上訴後二十日內向本院提出上訴理由書（須按他造人數附具繕本）
，並繳納送達用雙掛號郵票拾份（每份拾肆元）。
上訴時應提出委任律師或具有律師資格之人之委任狀；委任有律師資格者，另應附具
律師及格證書及釋明委任人與受任人有民事訴訟法第四百六十六條之一第一項但書或
第二項（詳附註）所定關係之釋明文書影本。
~B              書記官  林桂鳳
中      華      民      國    九十二    年      四      月      三      日
附註：
民事訴訟法第四百六十六條之一（第一項、第二項）
對於第二審判決上訴，上訴人應委任律師為訴訟代理人。但上訴人或其法定代理人具
有律師資格者，不在此限。
上訴人之配偶、三親等內之血親、二親等內之姻親，或上訴人為法人、中央或地方機
關時，其所屬專任人員具有律師資格並經法院認為適當者，亦得為第三審訴訟代理人
。
                                                                        Ｂ


司法院資訊處製作；財團法人民間司法改革基金會備份。
